最高法院刑事判決　　　　　　　　　　110年度台上字第554號
上　訴　人　臺灣高等檢察署檢察官鄭堤升
上　訴　人
即　被　告　趙仁義


上列上訴人等因被告違反毒品危害防制條例等罪案件，不服臺灣
高等法院中華民國109年5月14日第二審判決（108 年度上訴字第
2978號，起訴案號：臺灣新北地方檢察署106年度偵字第33302號
），提起上訴，本院判決如下：
    主  文
上訴駁回。
    理  由
壹、按刑事訴訟法第377 條規定，上訴於第三審法院，非以判決
    違背法令為理由，不得為之。是提起第三審上訴，應以原判
    決違背法令為理由，係屬法定要件。如果上訴理由書狀並未
    依據卷內訴訟資料，具體指摘原判決不適用何種法則或如何
    適用不當，或所指摘原判決違法情事，顯與法律規定得為第
    三審上訴理由之違法情形，不相適合時，均應認其上訴為違
    背法律上之程式，予以駁回。至原判決有無違法，與上訴是
    否以違法為理由，係屬二事。
貳、有罪部分：
一、原判決綜合全案證據資料，本於事實審法院採證認事之職權
    ，認定上訴人即被告趙仁義有如其犯罪事實欄所載於民國10
    6 年8月2日販賣第二級毒品甲基安非他命予趙治寰之犯行，
    因而維持第一審關於此部分論處被告109年7月15日修正施行
    前毒品危害防制條例（下稱修正前毒品條例）第4條第2項販
    賣第二級毒品罪刑（宣處有期徒刑7年3月），以及諭知相關
    沒收部分之判決，駁回被告在第二審關於此部分之上訴。已
    詳敘其憑以認定的理由，且其所為論斷說明，俱有卷存證據
    資料可資覆按，從形式上觀察，並無足以影響其判決結果之
    違背法令情事。
二、被告上訴意旨略稱：
  ㈠趙治寰於第一審審理時證稱：警方於警詢時拿1 張紙，要我
    照唸。又原判決所引用之卷附通訊監察錄音譯文內容，並未
    有趙治寰與被告提到交易毒品種類、價格及數量之對話，員
    警竟向趙治寰不實聲稱有監聽到毒品買賣，可見趙治寰之警
    詢陳述受警方誘導、詐欺而不具任意性，應無證據能力。又
    檢察官訊問趙治寰時，有警員在場戒護，致趙治寰心理受壓
    制之因素繼續存在，因此不敢說出實情，故其於偵查中之證
    詞，仍受先前警方誘導、詐欺手段之干擾，亦不具任意性，
    同無證據能力。尤以趙治寰於第一審審理時之證詞，與偵查
    時不同，應認其偵訊時之陳述顯有不可信之情況，不得採為
    認定被告販賣甲基安非他命之證據。原判決未詳細說明趙治
    寰於偵查中之證述如何具有證據能力，逕行採為認定被告販
    賣甲基安非他命之證據，有採證違反證據法則、理由不備之
    違誤。
  ㈡106 年8月2日趙治寰與被告通話後兩人雖有見面，然趙治寰
    係到被告家裡泡茶。嗣因趙治寰請被告幫忙購買茶葉，但身
    上沒錢，故向被告賒欠新臺幣（下同）1,200元之茶葉1斤。
    又趙治寰係購毒者，其所為不利於被告之指證存在虛偽不實
    之可能性較大，應有補強證據作為佐證，始可據為被告不利
    之認定。前揭通訊監察錄音譯文既未提及交易毒品之種類、
    數量、價金，應無從據為補強其所為指證屬實可信之證據。
    原判決單憑趙治寰前後不一之證述，逕認被告有販賣甲基安
    非他命予趙治寰，又未說明不採趙治寰於第一審審理時所為
    有利於被告證詞之理由，有調查職責未盡、採證認事不合證
    據法則及理由不備之違誤。
三、本院查：
  ㈠刑事訴訟法第159條之1第2 項規定「被告以外之人於偵查中
    向檢察官所為之陳述，除顯有不可信之情況者外，得為證據
    。」乃偵查中檢察官所為訊問通常能遵守法律程序規範，無
    不正取供之虞，且接受偵訊之被告以外之人，已依法具結，
    以擔保其係據實陳述，如有偽證，應負刑事責任，有擔保筆
    錄製作過程可信之外在環境與條件，已足以取代審判中經反
    對詰問之信用性保障，而原則上賦予證據能力，僅於有顯不
    可信之情況，才例外不承認其證據適格。此所指「顯有」不
    可信之情況，當係指該不可信之瑕疵無待調查，僅就筆錄記
    載等卷證內容形式上觀之，一望即可自其陳述予以發現，無
    待進一步實質調查之情形而言。於訴訟上主張有顯不可信事
    由存在之一方，自應提出證明。
    原判決理由說明：趙治寰於偵查中接受檢察官訊問時，業經
    具結，從其於偵查中證述之外部客觀情況，並無顯不可信之
    情形，故趙治寰於偵查中之證述，具有證據能力，自得採為
    不利於被告認定之依據。參以趙治寰於警詢後5 小時餘始由
    檢察官訊問，其偵訊時所證：我跟被告的弟弟是國中同學，
    聽他說被告那邊有「東西」（按指甲基安非他命）一節，係
    其於警詢時所未提及，可見其於檢察官訊問時所述係出於任
    意性，尚無顯不可信之情事等旨。
    稽之原審行準備程序時勘驗趙治寰偵訊光碟，檢察官係向趙
    治寰確認其與被告相約見面之時間、地點及交易毒品數量，
    與偵訊筆錄所載並無不符。被告上訴意旨徒以趙治寰偵訊時
    之證述，係延續其受不當警詢之心理狀態所為，應無證據能
    力云云，並未提出任何事證為憑，難認有據，依前開說明，
    自非適法之第三審上訴理由。
  ㈡證據的取捨、證據的證明力及事實的認定，都屬事實審法院
    自由裁量、判斷之職權；如其此項裁量、判斷，並不違反客
    觀存在的經驗法則或論理法則，即無違法可指，觀諸刑事訴
    訟法第155條第1項規定甚明。且既已於判決內論敘其何以作
    此判斷的心證理由者，即不得單憑主觀，任意指摘其為違誤
    ，而據為提起第三審上訴的合法理由。
    證人之陳述前後不符或相互間有所歧異，究竟何者為可採，
    事實審法院並非不可本於經驗法則或論理法則，斟酌其他相
    關情形，作合理之比較，以定其取捨；若其基本事實之陳述
    與真實性無礙時，仍非不得予以採信，非謂一有不符或矛盾
    ，即認其全部均為不可採信。
    又證據法所謂之佐證法則，所補強者，非以事實之全部為必
    要，只須因補強證據與供述證據之相互參酌，而足使犯罪事
    實獲得確信者，即足當之。
    原判決認定被告販賣甲基安非他命予趙治寰，不採被告所持
    係買賣茶葉之辯解，已於理由指駁、說明：
  ⒈卷附原判決附件（下稱附件）編號五之通訊監察錄音譯文對
    話內容，顯示趙治寰於106 年8月1日23時23分許，傳送「義
    兄，拍謝！不知你那方便先給我『一個』嗎？月底比較缺現
    金，我們10號領錢，我最後那時給你，如果這兩天如果有現
    金就先給你『一個』可以嗎？等你消息」簡訊予被告；翌（
    2）日凌晨1時58分許，趙治寰打電話給被告陳稱「我有傳簡
    訊給你，你沒有看喔」、「我傳簡訊，你看一下」，隨即於
    同日凌晨2 時28分許，打電話給被告陳稱「我現在過去喔」
    、「差不多5 分鐘到」，被告立即應允等情，核與趙治寰於
    檢察官訊問時證稱：106年8月2日凌晨2時30分左右，在被告
    家中見面，他給我1 公克甲基安非他命，這次也是賒帳，沒
    有支付現金等語大致相符。至趙治寰於第一審審理中雖陳稱
    ：其於偵訊時所為證言，係延續警詢時警察提供之不實內容
    云云。然其亦證稱：警察並沒有對我為打罵等不法行為，其
    係因恐家人知道我有碰毒品，才依員警提供的不實內容陳述
    等語。衡以趙治寰倘係向被告借錢而非購買毒品，其於檢察
    官訊問時，應無隱匿該情之必要。是趙治寰於第一審審理時
    所證上情，係迴護被告之詞，不能採取。
  ⒉被告於警詢時供稱：（附件編號五通訊監察錄音譯文所說）
    「一個」係指（甲基）安非他命，趙治寰是叫我幫他問看看
    哪裡有（甲基）安非他命可買；於檢察官訊問時供述：趙治
    寰過來時，我已經跟他說真的「沒東西」，他還是要請我幫
    他去外面詢問，後來雖有見面，但我告以東西很缺又貴，找
    不到便宜的，沒有東西等語。參以茶葉常見之計量單位為「
    斤」、「兩」或「包」，非以「個」為單位，尤以趙治寰於
    經濟狀況不佳時，果真向被告購買茶葉，衡情無須於半夜、
    凌晨不斷以簡訊、電話聯絡被告，並火速到被告住處取貨之
    理。可見上開通訊監察錄音譯文之對話，確係與販賣甲基安
    非他命有關，被告於第一審審理時辯稱趙治寰係購買茶葉云
    云，不能採信等旨。
    原判決所為論斷，與所憑卷證資料並無不合，亦與經驗法則
    、論理法則無違，自不得任意指為違法。被告上訴意旨泛指
    原判決有調查職責未盡、採證認事違背法令及理由不備之違
    法云云，自非適法之上訴第三審理由。
四、綜上，被告上訴意旨，或係就原判決已論敘說明事項，徒憑
    己意而為相異評價，重為爭執，或係對於原審取捨證據與判
    斷證據證明力之職權行使，徒以自己之說詞，任意指為違法
    ，要與法律規定得為第三審上訴理由之違法情形，不相適合
    。應認被告（就原判決有罪部分）之上訴，為違背法律上之
    程式，予以駁回。又檢察官上訴書已聲明僅針對原判決關於
    無罪部分上訴，有罪部分並未上訴，附此敘明。
參、無罪部分：
一、原判決附表（下稱附表）編號一至三部分：
㈠、原判決以公訴意旨略以：被告有如起訴書附表編號一至三所
    載，先後於106年7月1日、11日、21日共計3次販賣甲基安非
    他命予趙治寰，因認被告涉犯修正前毒品條例第4條第2項之
    販賣第二級毒品罪嫌云云。惟經原審審理結果，認為不能證
    明被告犯罪，因而撤銷第一審關於此部分之科刑判決，改判
    諭知被告無罪。已詳述其調查、取捨證據之結果及應為無罪
    判決之理由。
㈡、檢察官上訴意旨略以：
  ⒈第一審判決已說明趙治寰在偵查中所證，其於106 年7月1日
    、11日、21日向被告購買毒品，有卷附即附件編號一至三所
    示被告與趙治寰之通訊監察錄音譯文對話可資補強其所述屬
    實，參之一般毒品交易，販賣者未免遭查緝，買賣雙方基於
    默契，在通話中以暗語代之，甚至僅相約見面之常情相符。
    並以被告與趙治寰從未提及借貸之事，再趙治寰與被告在買
    賣毒品前雖認識但無交情，被告辯稱趙治寰來電借錢云云，
    與調查所得事證不符，因認被告確有如附表編號一至三（即
    第一審判決附表一編號1至3）所示3 次販賣甲基安非他命予
    趙治寰犯行。檢察官起訴之犯罪事實既經第一審為有罪諭知
    ，自無檢察官舉證責任未盡之問題。況被告提起第二審上訴
    ，本應指出第一審認事用法有何違法、不當，然原判決僅以
    被告否認犯行，遽認檢察官舉證不足，復以不能僅憑趙治寰
    於檢察官訊問時所證，作為認定被告販賣毒品之唯一證據，
    其似就第二審係以審查第一審所為有罪判決有無違法、不當
    為主要範圍，而非如第一審審查檢察官起訴事實與證據合法
    妥適，有所誤解。尤其原判決未將其判處被告有罪所憑附件
    編號五之通訊監察錄音譯文，與附件編號一至四之通訊監察
    錄音譯文為整體觀察，逕行割裂，而為有利於被告之認定，
    有採證、認事違反證據法則之違誤。
  ⒉第二審雖採覆審制，然對第一審所為採證、認事、用法如認
    無違法、不當，自當尊重第一審調查審理之結果。亦即，第
    二審固可撤銷第一審有罪判決，改判無罪，然應詳敘其對於
    第一審認事用法、證據取捨、心證形成及論罪科刑有何違法
    、不當之具體理由，不得於未有任何其他證據調查，致獲得
    不同調查結果之情形下，只因單純對同一事證，與第一審有
    主觀上不同意見或想法，逕行撤銷第一審判決。原審於審判
    期日並未再有何依被告聲請或職權調查有利於被告認定之證
    據，僅因其主觀上就附件編號一至三之通訊監察錄音譯文與
    第一審有不同解讀之意見，逕行撤銷第一審關於附表編號一
    至三之106 年7月1日、11日、21日販賣第二級毒品之科刑判
    決，改判無罪，有理由不備之違法云云。
㈢、本院查：
  ⒈以通訊監察錄音譯文作為毒品買方指證毒品賣方販賣毒品犯
    罪事實之補強證據者，必其等之對話內容，依社會通念足以
    辨別與毒品交易相關，始屬相當，否則對於語意隱晦不明，
    無從判斷與毒品交易具相當程度關聯性之對話，即令指證者
    前後之指證明確，並證述該等對話內容之含意與毒品交易有
    關，因該譯文本身仍屬指證者單方之指述，尚不足以作為其
    所述犯罪事實之補強證據。
    原判決說明：檢察官認被告有上開販賣甲基安非他命予趙治
    寰犯行，係以趙治寰之指述及附件編號一至三所示通訊監察
    錄音譯文為其主要依據。惟因趙治寰偵查中之陳述與其於第
    一審之證述明顯不符，自須有其他補強證據可佐，始可認定
    被訴犯罪事實。又觀諸前述通訊監察錄音譯文，均是趙治寰
    打電話給被告相約見面之對話，其中附件編號一部分，趙治
    寰詢問被告是否在家，隨即相約見面；附件編號二部分，趙
    治寰陳稱「那天不是差你200 」、「我今天還你…順便再…
    那個」，被告雖予應允，然所謂「那天」究指何日？仍有不
    明。又「差你200 」、「我今天還你…順便再…那個」，亦
    難認確實與買賣毒品有關；附件編號三部分，趙治寰係陳稱
    「有事情跟你商量一下」、「你方便嗎」、「就那啊」、「
    我就身上比較沒有，下星期一二再跟你處理」，被告雖應允
    並回稱「沒關係啦，你過來啦」，趙治寰隨即應稱「我等一
    下過去」、「我可能拿了就走」等語，然均非必然與特定毒
    品交易有關。又查無其他積極證據，足以證明趙治寰於檢察
    官訊問時之指證屬實，自不得作為不利於被告之認定等旨。
  ⒉稽之買賣雙方以電話聯繫交易毒品時，為免被監聽，而常使
    用隱諱暗語，甚至僅在電話中約定見面之時間、地點，而刻
    意避免提及毒品交易事宜。但購毒者所為無瑕疵之證言尚需
    補強證據，遑論趙治寰之證述前後不一且有瑕疵。觀諸上開
    通訊監察錄音譯文對話內容，自形式上觀之，並無與毒品交
    易相關之對話，縱有些許可疑對話，然依相關卷證，尚不足
    推論必然與販賣毒品有關。原判決認為並非適當之補強證據
    ，即不能任意指為違法。又第二審為覆審制，除有特別規定
    外，準用第一審之審判程序，其本於職權維持或撤銷第一審
    判決，自屬有據。本件原審受命法官行準備程序時，勘驗趙
    治寰之警詢、檢察官訊問之光碟，審判長並於審判期日就相
    關事證依法踐行證據調查程序，並本於採證、認事職權，於
    理由說明檢察官所舉事證何以不足以證明被告有附表編號一
    至三所示3 次販賣第二級毒品犯行之理由，尚無檢察官上訴
    意旨所指理由不備之違法可言。
㈣、綜上，原判決既認檢察官所舉證據，不能證明被告犯罪，則
    被告所辯縱有如檢察官上訴意旨所指不能採信之情形，亦不
    能據為被告有罪之認定。檢察官上訴意旨徒就原審採證、認
    事職權之適法行使，再事爭論，顯與法律規定得為第三審上
    訴理由之違法情形，不相適合。依據首揭說明，應認本件檢
    察官就原判決關於附表編號一至三無罪部分之上訴，均為違
    背法律上之程式，予以駁回。
二、附表編號四部分：
㈠、按第三審上訴書狀，應敘述上訴之理由，其未敘述者，得於
    提起上訴後20日內補提理由書於原審法院；未補提者，毋庸
    命其補提。其已逾上述期間，而於第三審法院未判決前仍未
    提出上訴理由書狀者，第三審法院應以判決駁回之。刑事訴
    訟法第382條第1項、第395條後段規定甚明。
㈡、檢察官於109 年6月9日提起上訴，僅於聲明上訴書載稱：就
    原判決所為無罪諭知（按包括附表編號一至四）部分，認有
    違背法令情事，理由容後補提云云，難認已敘述理由。迄今
    逾期已久，於本院未判決前仍未提出（檢察官於109年6月24
    日所提出上訴理由書僅敘述附表編號一至三部分之上訴理由
    ）。檢察官就附表編號四部分（106 年8月8日販賣甲基安非
    他命）之上訴，依上開說明，並不合法，應予駁回。
據上論結，應依刑事訴訟法第395條，判決如主文。
中    華    民    國   110   年    9    月      2     日
                  刑事第七庭審判長法  官  李  錦  樑  
                                  法  官  吳  淑  惠  
                                  法  官  邱  忠  義  
                                  法  官  錢  建  榮  
                                  法  官  林  孟  宜  
本件正本證明與原本無異
                                  書記官
中    華    民    國   110    年    9     月    23    日